【裁判字號】    90,勞訴,11
【裁判日期】    901214
【裁判案由】    給付退休金
【裁判全文】
臺灣彰化地方法院民事判決  九十年度勞訴字第十一號
    原      告  乙○○
                甲○○○
    訴訟代理人  周進文律師
    被      告  聯合橡膠工業股份有限公司
    法定代理人  丙○○
右當事人間給付退休金事件，本院判決如左：
    主      文
被告應給付原告乙○○新台幣玖拾捌萬陸仟陸佰元，及自民國九十年九月八日起至清
償日止，按年息百分之五計算之利息。
被告應給付原告甲○○○新台幣壹佰零壹萬貳仟玖佰肆拾捌元，及自民國九十年九月
八日起至清償日止，按年息百分之五計算之利息。
原告乙○○其餘之訴駁回。
訴訟費用由被告負擔二００分之一九九，餘由原告乙○○負擔。
本判決關於原告乙○○勝訴部分於原告乙○○以新台幣拾貳萬玖仟元為被告供擔保
後，得假執行；關於原告甲○○○之部分於原告甲○○○以新台幣拾萬捌仟元為
被告供擔保後，得假執行。
原告乙○○其餘假執行之聲請駁回。
    事      實
甲、原告方面：
  一、聲明：
  （一）被告應給付原告乙○○新台幣（下同）九十九萬零七百九十二元，及自起訴
        狀繕本送達翌日起至清償日止，按週年利率百分之五計算之利息。
  （二）被告應給付原告甲○○○一百零一萬二千九百四十八元，及自起訴狀繕本送
        達之翌日起至清償日止，按週年利率百分之五計算之利息。
  （三）原告願供擔保，請准宣告假執行。
  二、陳述：
  （一）原告二人分別於民國（下同）六十九年三月四日起受僱於被告，迄今已超過
        十五年，且原告二人已分別年滿五十五歲，此依勞動基準法第五十三條第一
        項規定，原告二人得自請退休，就此，原告二人除以口頭向被告表示自請退
        休之意思外，另原告二人為使法律關係明確，爰再於九十年七月十八日發存
        證信函向被告表示自請退休之意思，而被告就該自請退休之相關事宜，曾與
        原告二人協商，被告對於原告二人自請退休之權利，並未有異議，僅就原告
        二人法定退休數額，表示無力負擔云云，而被告所表示能給付原告二人之退
        休金數額，因與法定金額差距懸殊，致兩造協商不成。
  （二）原告二人係分別於六十九年三月四日受僱於被告，擔任被告公司之作業員，
        原告乙○○係按月計酬，原告甲○○○係按件計酬，迄九十年七月十九日原
        告二人自請退休時止，年資分別為二十一年四月十三日，原告二人之基數分
        別為三十六點五（第一年至第十五年，每滿一年給與兩個基數，合計為三十
        個基數，第十六年至第二十一年為六年，每滿一年給與一個基數，合計為六
        個基數。四月十三日係不滿半年，以半年計算，應給半個基數。上列總計為
        三十六點五個基數）。而原告乙○○之平均薪資為每月二萬七千一百四十五
        元，而原告甲○○○則為二萬七千七百五十二元，從而原告乙○○得請求之
        退休金為九十九萬零七百九十二元正（即２７１４５＊３６．５＝９９０７
        ９２），被告甲○○○則為一百零一萬二千九百四十八元正（即２７７５２
        ＊３６．５＝0000000），爰依勞動基準法請求被告給付如訴之聲明
        。
  （三）查，將勞工請求退休金之依據區分為七十三年七月三十日勞動基準法施行前
        之退休年資及退休金數額，應適用台灣省工廠工人退休規則，而七十三年七
        月三十日勞動基準法施行前之退休年資及退休金數額，則適用勞動基準法之
        規定，該等區分之法律上依據為勞動基準法施行細則第二十八條規定，然勞
        動基準法施行細則第二十八條規定業於八十六年六月十二日由行政院勞工委
        員會以臺八十六勞動一字第０二四三五四號令刪除。從而將勞工請求退休金
        之依據區分為七十三年七月三十日勞動基準法施行前後，並依此分別適用其
        法律上之依據，應為現行法所不採，故請求退休金之依據，應一體適用勞動
        基準法之規定。
  （四）退步言之，如本件仍適用前開勞動基準法細則第二十八條規定，將勞工請求
        退休金之依據區分為，七十三年七月三十日勞動基準法施行前之退休年資及
        退休金數額，應適用台灣省工廠工人退休規則，而七十三年七月三十日勞動
        基準法施行前之退休年資及退休金數額，則適用勞動基準法之規定，則參諸
        台灣省工廠工人退休規則關於退休之相關規定，與本件起訴所適用之勞動基
        準法關於退休之規定，本件起訴狀依勞動基準法所計算之退休金數額，與前
        開勞動基準法施行細則第二十八條規定適用之台灣省工廠工人退休規則之計
        算方式，其間主要之差異為原告二人自六十九年三月四日起受僱於被告，至
        七十三年七月三十日勞動基準法施行時為止，該期間計算退休金之平均工資
        ，勞動基準法係計算事由發生之當日前六個月內所得工資總額除以該期間之
        總日數所得之金額，而台灣省工廠工人退休規則為以核准退休前三個月平均
        工資所得為準，如以台灣省工廠工人退休規則規定之方式計算，原告乙○○
        所得請求之退休金為九十八萬六千六百元，原告甲○○○所得請求之退休金
        則為一百零三萬八千四百四十四元。
  三、證據：提出勞工保險卡影本二紙、身份證影本二紙、存證信函及其回執影本各
      一紙、銀行存摺影本二件、被告公司變更登記事項卡一件、戶籍謄本一紙、薪
      資條一紙、彰化縣政府九０彰府建工字第二０七三四０號函一紙等件為證。
乙、被告方面：
    被告未於言詞辯論期日到場，惟以準備書狀作聲明或陳述略稱：
  一、聲明：原告之訴及其假執行之聲請均駁回。
  二、陳述：
  （一）勞動基準法之立法精神明定於該法之第一條。但自七十三年公佈施行至今，
        不但沒有加強勞雇關係，更談不上促進社會與經濟之發展，反迫使頗多中小
        企業無法生存，造成今日嚴重之失業問題，足見勞動基準法實已嚴重違背其
        立法精神，應予廢除重訂。
  （二）本案之退休金，論其性質應屬社會之福利政策，應由政府統籌財源負責管理
        ，才能落實。但現行規定雇主除平時負擔百分之七十之勞保費，讓勞工退休
        可向勞保局請領「老人給付」（即退休金）以外又要再支付一次之退休金，
        該退休金金額，實非一般中小企業所能負擔。如被告公司已退休之人員達數
        十位，依照勞動基準法規定應支付新台幣五千萬元以上，被告公司不待原告
        辦理退休，早已無力經營。退休員工對公司均有濃厚之感情，感念公司提供
        長期之工作機會，大家有長期安定之收入，讓他們養育子女成人，改善家庭
        經濟，同時也能認同屬於傳統工業的被告公司能長期支付勞保費，支撐到彼
        等能向勞保局請領「老人給付」已屬不易，同意對公司之退休金，只請領十
        二萬元，並放棄其餘部分之請求權，此項共識已成習慣，不然被告公司不待
        原告退休，早就無能力營運。
  （三）原告等假扣押被告公司多部車輛外，另扣押在中央信託局之「勞退提撥金」
        金額七十五萬多元，與原告等二人之和解條件共八十萬元相近，被告在外與
        原告洽商由原告執行該提撥金，並放棄其餘請求權，如需被告公司辦理任何
        手續，自當依照原告之意見全力辦理，原告允與律師研究後決定，敬請參酌
        。
  （四）被告與原告等相處二十多年，同一餐廳用餐、同一工廠工作，情同手足，實
        不願因無力支付退休金，對簿公堂，原告如堅持其所請，被告亦無任何異議
        ，僅感嘆政府之德政，和公司之無能。
  三、證據：申請書十二紙為證。
    理      由
一、本件被告未於言詞辯論期日到場，核無民事訴訟法第三百八十六條各款所列情形
    ，爰依原告之聲請，由其一造辯論而為判決。
二、原告主張原告二人於六十九年三月四日起均受僱於被告，原告乙○○係採按月計
    酬，原告甲○○○係採按件計酬，迄今均已逾十五年，且原告二人分別年滿五十
    五歲，自符合勞動基準法第五十三條自請退休之要件，原告二人於九十年七月十
    八日以存證信函向被告表示自請退休之意，被告並於同年月十九日收受該存證信
    函，惟迄今尚積欠原告乙○○九十九萬零七百九十二元之退休金及其法定遲延利
    息，積欠原告甲○○○一百零一萬二千九百四十八元之退休金之法定遲延利息迄
    未清償，爰依勞動基準法之規定請求被告給付如訴之聲明所示之金額。被告雖不
    爭執原告二人為其雇用之員工，惟辯稱：系爭勞動基準法之規定造成雇主過重之
    負擔，業已違反勞動基準法第一條之立法精神，且被告公司其餘退休之員工均同
    意僅領取退休金十二萬元等語。
三、經查，原告二人於六十九年三月四日起受僱於被告公司擔任作業員之工作，原告
    乙○○係按月計酬，原告甲○○○係按件計酬，二人均至九十年七月十八日以存
    證信函向被告公司表示自請退休，經被告公司於同年月十九日收受，而原告乙○
    ○係二十八年三月二日生，至其自請退休之日止，業已六十二歲，原告甲○○○
    係三十三年六月十一日生，至其自請退休之日止，業已五十六歲，均已屆滿五十
    五歲，且工作年資亦均超過十五年等情，業據原告提出勞工保險卡影本、身份證
    影本、存證信函及其回執影本等件為證，被告迄於本院言詞辯論終結前均未到庭
    或以書狀就此部分為爭執，自堪信為真實。
四、按勞工有左列情形之一者，得自請退休：一、工作十五年以上年滿五十五歲者。
    二、工作二十五年以上者；勞工退休金之給與標準如左：一、按其工作年資，每
    滿一年給與兩個基數。但超過十五年之工作年資，每滿一年給與一個基數，最高
    總數以四十五個基數為限。未滿半年者以半年計；滿半年者以一年計；前項第一
    款退休金基數之標準，係指核准退休時一個月之平均工資，此為勞動基準法第五
    十三條、第五十五條第一項第一款及同條第二項所明定。又雇主應給付之勞工退
    休金應自勞工退休之日起三十日內給付之，亦為勞動基準法施行細則第二十九條
    明定之。是原告二人於九十年七月十九日自請退休時既已年滿五十五歲，且工作
    年資亦已滿十五年，均如前所述，被告自應於原告自請退休之日起三十日內給付
    退休金。
五、被告雖辯稱勞動基準法之相關退休金之規定，屬社會福利政策，必須由政府統籌
    財源運用，目前之法令規定使雇主負擔過重，已造成嚴重失業問題，有違勞動基
    準法第一條之立法精神云云。惟按為規定勞動條件最低標準，保障勞工權益，加
    強勞雇關係，促進社會與經濟發展，特制定本法；本法未規定者，適用其他法律
    之規定，雇主與勞工所訂勞動條件，不得低於本法所定之最低標準，固為勞動基
    準法第一條所明定，觀之勞動基準法第一條之立法意旨，開宗明義即表明在於保
    障勞工之權益，由於勞工於勞資雙方中常處於弱勢之一方，遂制訂勞動基準法，
    訂立勞工權益之最低保障，並使勞雇條件明確化，以加強勞雇關係；而申請退休
    亦係勞動基準法所明訂屬勞工之權利，只須勞工符合勞動基準法第五十三條自請
    退休或第五十四條強制退休之規定，而提出退休之申請時，於三十日後雇主即應
    給付勞工退休金，雇主無拒絕之權利，應依法照准，自難因雇主無力負擔而減輕
    此雇主應負擔之義務。被告復辯稱其餘勞工均只請領十二萬元之退休金等語，並
    提出申請書十二紙為證，惟該十二紙申請書並非原告所簽立，自無拘束原告之效
    力，是被告所辯均無足採。
六、本件依勞動基準法第八十四條之二規定：「勞工工作年資自受僱之日起算，適用
    本法前之工作年資，其資遣費及退休金給與標準，依其當時應適用之法令規定計
    算．．．適用本法後之工作年資，其資遣費及退休金給與標準，依第十七條及第
    五十五條規定計算」。查本件被告公司於勞動基準法施行前（即七十三年八月一
    日前），原領有經濟部九九—０００六五五號經濟部工廠登記證，雖該登記證業
    經原台灣省政府建設廳七十三年十二月三十一日第二九七八九八號函公告註銷在
    案，有彰化縣政府九０彰府建工字第二０七三四０號函在卷可稽，然被告公司於
    七十三年八月一日勞動基準法施行前既領有工廠登記證，屬於台灣省工廠工人退
    休規則第三條及工廠法施行細則第二條所稱僱用工人從事製造、加工、修理、解
    體等作業場所或事業場所，於勞動基準法施行前勞工之退休金給與標準自應適用
    台灣省工廠工人退休規則，故原告等退休金之計算，自應依其時期，先後分別適
    用台灣省工廠工人退休規則及勞動基準法，核算原告各得請求之退休金給與標準
    如下：
(一)原告乙○○部分：
  1.勞動基準法施行前：原告乙○○之退休金，依臺灣省工廠工人退休規則第九條第
  一款規定依第五條規定自願退休之工人，工作年資滿十五年者，給予三十個基數，
  工作年資超過十五年者，每逾一年增給半個基數之退休金，其賸餘年資滿半年者，
  以一年計算，未滿半年者不計。原告乙○○自六十九年三月四日起至七十三年七月
  三十一日止，工作年資共計四年四個月二十七天，可得八個基數，原告乙○○之月
  平均工資為二萬六千六百二十一元（退休前三個月即九十年四月下半月至同年七月
  上半月，其薪資共計七萬九千八百六十四元，故一個月之平均工資為二萬六千六百
  二十一元），且被告於本院言詞辯論終結前均未到庭或以書狀為爭執，故原告乙○
  ○此部分之退休金為二十一萬二千九百六十八元。
  2.勞動基準法施行後：原告乙○○之退休金，依勞動基準法第五十五條規定計算，
  自七十三年八月一日起至九十年七月十九日退休生效止，工作年資共計十六年十一
  月十八日，故可得二八點五個基數，原告乙○○之月平均工資為二萬七千一百四十
  五元（退休前六個月之工資自九十年一月下半月至九十年七月上半月共十六萬二千
  八百七十三元，故一個月之平均工資為二萬七千一百四十五元，元以下四捨五入）
  ，被告亦未到庭或以書狀為爭執，故原告乙○○此部分之退休金為七十七萬三千六
  百三十二元。依此計算，原告乙○○所得請求之退休金總額為九十八萬六千六百元
  。是原告乙○○請求之退休金，在此數額內之請求，並加計自起訴狀繕本送達之翌
  日即九十年九月八日起至清償日止，按週年利率百分之五計算之利息為有理由，應
  予准許；逾此數額以外之請求則無理由，應予駁回。
(二)原告甲○○○部分：
  1.勞動基準法施行前：原告甲○○○之退休金，依臺灣省工廠工人退休規則第九條
  第一款規定依第五條規定自願退休之工人，工作年資滿十五年者，應由工廠給與三
  十個基數之退休金，工作年資超過十五年者，每逾一年增給半個基數之退休金，其
  剩餘年資滿半年者以一年計算，未滿半年者不計。原告甲○○○自六十九年三月四
  日至七十三年七月三十一日止，工作年資共計四年四個月二十七天，可得八個基數
  ，原告甲○○○之月平均工資為三萬零九百三十九元（退休前三個月即九十年四月
  下半月至同年七月上半月薪資共計為九萬二千八百一十七元，故一個月之平均工資
  為三萬零九百三十九），此被告亦未到庭或以書狀為爭執，故此部分原告甲○○○
  之退休金為二十四萬七千五百一十二元。
  2.勞動基準法施行後：原告甲○○○之退休金，依勞動基準法第五十五條規定計算
  ，自七十三年八月一日起至九十年七月十九日退休生效止，工作年資共計十六年十
  一個月十八天，以十五年計，可得二十六點五個基數，原告甲○○○之月平均工資
  為二萬七千七百五十二元（退休前六個月之工資自九十年一月下半月至同年七月上
  半月共十六萬六千五百一十五元，故一個月之平均工資為二萬七千七百五十二元，
  元以下四捨五入），此亦為被告所未爭執，原告甲○○○此部分之退休金為七十九
  萬零九百三十二元。依此計算，原告甲○○○之退休金總額為一百零三萬八千四百
  四十四元。惟原告甲○○○訴之聲明中僅請求被告給付一百零一萬二千九百四十八
  元，及自起訴狀繕本送達之翌日（即九十年九月八日）起，按週年利率百分之五計
  算之利息為有理由，亦應予准許。
七、從而，原告依據勞動基準法及台灣省工廠工人退休規則之規定，請求被告給付原
    告乙○○九十八萬六千六百元，及自民國九十年九月八日起至清償日止，按年息
    百分之五計算之利息；給付原告甲○○○一百零一萬二千九百四十八元，及自民
    國九十年九月八日起至清償日止，按年息百分之五計算之利息，為有理由，應予
    准許，逾此部分之請求，為無理由，應予駁回。
八、本件原告陳明願供擔保，聲請宣告假執行，就其勝訴部分，經核無不合，爰酌定
    相當擔保金額予以准許；至原告乙○○敗訴部分，其假執行之聲請，已失所附麗
    ，應予駁回。
九、本案事證已臻明確，兩造其餘主張陳述，均毋庸再予審酌，附此敘明。
十、據上論結，原告乙○○之訴為一部有理由、一部無理由，原告甲○○○為有理由
    ，依民事訴訟法第三百八十五條第一項前段、第七十九條、第三百九十條第二項
    判決如主文。
中      華      民      國      九十    年     十二     月     十四     日
                                    臺灣彰化地方法院民事第二庭
                                        審判長法      官  羅  培  昌
                                              法      官  林  金  灶
                                              法      官  黃  玲  玉
右為正本係照原本作成。
如對本判決上訴須於判決送達後廿日內向本院提出上訴狀。
                                              法院書記官  張  清  秀
中      華      民      國      九十    年     十二     月     十四     日


司法院資訊處製作；財團法人民間司法改革基金會備份。
